---
title: "Cadastro Nacional de Condenações Cíveis por Ato de Improbidade Administrativa e Inelegibilidade"
subtitle: "Relatório preliminar: descrição dos dados e inconsistências"
author: "Associação Brasileira de Jurimetria e Instituto Não Aceito Corrupção"
date: "`r format(Sys.Date(), '%d de %B de %Y')`"
output: 
    # html_notebook: default
    pdf_document: 
      includes:
        in_header: style.sty
        before_body: body.tex
      number_sections: yes
linkcolor: "blue"
vignette: >
  %\VignetteIndexEntry{Vignette Title}
  %\VignetteEncoding{UTF-8}
  %\VignetteEngine{knitr::rmarkdown}
---

# Introdução

O Cadastro Nacional de Condenações Cíveis por Ato de Improbidade Administrativa e Inelegibilidade (CNC) é uma base de dados controlada pelo Conselho Nacional de Justica (CNJ). A partir dessa ferramenta, é possível consultar nomes de empresas ou pessoas físicas e acessar informações sobre os processos.

O problema é que, infelizmente, o acesso à base do CNC é limitado. Com o uso de captchas e consultas individuais, não é possível obter automaticamente uma lista de todos os processos de improbidade contidos na base, o que impede o cálculo de estatísticas básicas sobre o problema e o devido acompanhamento dos processos.

O presente trabalho tem como objetivo principal solucionar este problema. A partir da construção dos programas para extração de dados, serão levantadas estatísticas básicas sobre os processos contidos no CNC, o que possibilitará maior conhecimento sobre as ações de improbidade administrativa no Brasil.

Nesta fase inicial, realizamos o download e arrumação dos dados. A metodologia para extração foi descrita próxima Seção. Todos os códigos utilizados para extração dos dados são públicos e podem ser acessados [neste link](https://github.com/abjur/cnc).

# Metodologia {#metodologia}

Coletamos no total quatro bases de dados relacionais utilizando raspagem de dados (*web scraping*). Essa técnica consiste em construir um robô que acessa automaticamente diversas páginas da web e salva os dados obtidos em um computador.

```{r echo=FALSE, warning=FALSE, message=FALSE, eval=FALSE}
library(tidyverse)
library(stringr)
library(lubridate)
library(janitor)
devtools::load_all('.')
cnc_pags <- readRDS('../data-raw/cnc_pags.rds')
cnc_condenacoes <- readRDS('../data-raw/cnc_pessoas.rds')
cnc_pessoa_infos <- readRDS('../data-raw/cnc_pessoa_infos.rds')
cnc_processos <- readRDS('../data-raw/cnc_processos.rds')
```

## Condenações

A base de condenações foi obtida em dois passos: primeiro baixamos as páginas e depois baixamos as condenações.

### Páginas de busca

A primeira base baixada são as paginações da pesquisa. Observe [este link](http://www.cnj.jus.br/improbidade_adm/consultar_requerido.php?validar=form&rs=pesquisarRequeridoGetTabela&rst=&rsrnd=0&rsargs[]=&rsargs[]=&rsargs[]=&rsargs[]=&rsargs[]=&rsargs[]=&rsargs[]=I&rsargs[]=0&rsargs[]=POSICAO_INICIAL_PAGINACAO_PHP1&rsargs[]=QUANTIDADE_REGISTROS_PAGINACAO15) para verificar o conteúdo de uma página. O resultado final dessa extração é uma base de dados em que cada linha é um resultado da busca indicando uma combinação de "pessoa" e "processo", e com as seguintes colunas:

- `arq`: nome do arquivo baixado, que representa uma página da pesquisa.
- `id_pag`: id da condenação (1 a 15 condenações), que repete por página.
- `id_condenacao`: id da condenação (são os números no final de `link_condenacao`).
- `id_processo`: id do processo (são os números no final de `link_processo`).
- `lab_pessoa`: nome da pessoa (ou empresa) envolvida na condenação.
- `lab_processo`: número do processo.
- `link_condenacao`: link para acesso a mais informações da condenação.
- `link_processo`: link para acesso a mais informações do processo.

A base de páginas será incorporada na base de condenações descrita a seguir.

### Dados sobre condenações

A segunda base é obtida dos links das condenações. Acesse [este link](http://www.cnj.jus.br/improbidade_adm/visualizar_condenacao.php?seq_condenacao=10008) para um exemplo. Após arrumar os dados, ficamos com uma base em que cada uma das 35.977 linhas é uma **condenação** e com as seguintes 38 colunas:

- Metadados e identificadores:
    - `arq_pag`: arquivo que contém a página de pesquisa de onde foi obtido o link da condenação.
    - `id_pag`: id da condenação (1 a 15 condenações), que repete por página.
    - `arq`: arquivo que contém a página HTML com os dados da condenação.
    - `id_condenacao`: id único da condenação.
    - `id_processo`: id único do processo.
    - `id_pessoa`: id único da pessoa.
- Informações básicas:
    - `tipo_pena`: Trânsito em Julgado ou Órgão colegiado.
    - `dt_pena`: Data da pena.
    - `cod_assunto_[1:5]`: códigos dos assuntos (entre 1 e 5 assuntos) da condenação.
    - `nm_assunto_[1:5]`: nomes dos assuntos (entre 1 e 5 assuntos) da condenação.
- Inelegibilidade:
    - `teve_inelegivel`: sim ou vazio.
- Perda de Emprego/Cargo/Função Pública:
    - `teve_perda_cargo`: sim ou vazio.
- Pagamento de multa:
    - `teve_multa`: sim ou vazio.
    - `vl_multa`: valor da multa em reais.
- Ressarcimento integral do dano:
    - `teve_ressarcimento`: sim ou vazio.
    - `vl_ressarcimento`: valor da multa em reais.
- Perda de bens ou valores acrescidos ilicitamente ao patrimônio:
    - `teve_perda_bens`: sim ou vazio.
    - `vl_perda_bens`: valor da multa em reais.
- Pena privativa de liberdade:
    - `teve_pena`: sim ou vazio.
    - `duracao_pena`: duração em dias.
    - `de_pena`: data de início.
    - `ate_pena`: data do fim (pode ser no futuro).
- Suspensão dos Direitos Políticos:
    - `teve_suspensao`: sim ou vazio.
    - `duracao_suspensao`: duração em dias.
    - `de_suspensao`: data de início.
    - `ate_suspensao`: data do fim (pode ser no futuro).
- Proibição de Contratar com o Poder Público ou receber incentivos fiscais ou creditícios, direta ou indiretamente, ainda que por intermédio de pessoa jurídica da qual seja sócio majoritário:
    - `teve_proibicao`: sim ou vazio.
    - `duracao_proibicao`: duração em dias.
    - `de_proibicao`: data de início.
    - `ate_proibicao`: data do fim (pode ser no futuro).

<!-- #### Inconsistências -->

<!-- Essa base de dados possui algumas inconsistências. A principal delas é que temos 126  condenações (com id's distintos) que mostram mesmo nome e mesmo número de processo. Intuitivamente, uma pessoa pode estar envolvida em muitos processos e um processo pode envolver muitas pessoas, mas não deveríamos ter repetições de pessoas e processos. Provavelmente o que ocorreu foi o cadastro duplicado da condenação nesses casos. Os casos inconsistentes foram apresentados abaixo. Clique no link para verificar. -->

<!-- ```{r echo=FALSE} -->
<!-- cnc_pags %>%  -->
<!--   tidy_pags() %>%  -->
<!--   get_dupes(lab_pessoa, lab_processo) %>%  -->
<!--   select(-dupe_count, -arq, -starts_with('id')) %>%  -->
<!--   mutate_at(vars(starts_with('link')),  -->
<!--             funs(sprintf(l, ., str_extract(., '[0-9]+$')))) %>%  -->
<!--   DT::datatable(escape = FALSE) -->
<!-- ``` -->

## Processos

Em seguida, obtivemos os dados de todos os processos. Após arrumar os dados, ficamos com 26.825 processos e com as seguintes 10 colunas:

- `arq_processo`: nome do arquivo (contém o id que aparece no link da base `cnc_pags`).
- `id_processo`: código identificador do processo.
- `dt_cadastro`: data de cadastro do processo no sistema.
- `n_processo`: número identificador do processo.
- `esfera_processo`: estadual, federal, militar ou superior.
- `tribunal`: nome do tribunal.
- `instancia`: primeiro grau, segundo grau, militar ou superior.
- `comarca_secao`: nome da comarca ou seção (aplicável somente ao primeiro grau).
- `vara_camara`: nome da vara (primeiro grau) ou câmara/seção de julgamento (segundo grau ou militar).
- `dt_propositura`: data de propositura da ação.

A base apresenta apenas duas inconsistências. A primeira é de um único caso que não apresenta informações em geral. A segunda são 60 casos com duas linhas cada e com números de processos idênticos na mesma instância, que podem ser cadastros duplicados.

```{r echo=FALSE, eval=FALSE}
# inconsistencias
l <- '<a href="http://www.cnj.jus.br/improbidade_adm/%s">%s<a>'
l2 <- "visualizar_processo.php?seq_processo=%s"
x <- cnc_processos %>% 
  tidy_processos() %>% 
  group_by(n_processo) %>% 
  mutate(n = n(), n_dist = n_distinct(instancia)) %>% 
  filter(n > 1, n_dist == 1) %>% 
  ungroup() %>% 
  arrange(n_processo) %>% 
  mutate(id = str_match(arq_processo, '([0-9]+)\\.html$')[,2]) %>% 
  mutate(arq_processo = sprintf(l, sprintf(l2, id), id)) %>% 
  select(-n, -n_dist, -id)
```

## Pessoas

Finalmente, a base de pessoas é obtida a partir de links identificados nas páginas de condenações. Cada uma das 30.541 linhas corresponde a uma pessoa (física ou jurídica), com as seguintes colunas:

- Identificadores:
    - `arq_pessoa`: nome do arquivo que contém as informações.
    - `id_pessoa`: id da pessoa (para juntar com a base de condenações).
- Informações básicas:
    - `tipo_pessoa`: F = física e J = jurídica.
    - `nm_pessoa`: Nome da pessoa.
    - `sexo`: F = feminino e M = masculino.
    - `publico`: S = funcionário público; N = não é funcionário público.
- Informações de funcionários públicos:
    - `esfera`: F = Federal, D = Distrital, E = Estadual, M = Municipal.
    - `orgao`: órgão que a pessoa trabalha (prefeitura, tribunal etc).
    - `cargo`: cargo que a pessoa exerce (prefeito, servidor etc).
    - `uf`:.
    - `cod`: código interno da pessoa (provavelmente não será utilizado).

A base apresenta algumas inconsistências. Primeiramente, temos 826 pessoas classificadas como pessoa física, mas sem informação de sexo. Além disso, temos 11 casos de pessoas classificadas como pessoa jurídica e que constam como funcionárias públicas. Dentre as 6930 pessoas classificadas como funcionárias públicas, temos 109 vazios na esfera, 343 vazios no órgão, 474 vazios no cargo e 16 vazios na UF.

## Base unificada

Para facilitar as análises, construímos também uma base unificada, contendo todas as informações de condenações, pessoas e processos. Nessa base, informações sobre pessoas e processos aparecem duplicadas quando fazem parte de mais de uma condenação. A base possui 35.977 linhas (a mesma quantidade da base de condenações) e 57 colunas.

```{r eval=FALSE, echo=FALSE}
cnc_tidy <- tidy_cnc(cnc_condenacoes, cnc_pags, cnc_processos, cnc_pessoa_infos)
```

# Próximos passos

Com a base de dados baixada e arrumada, passaremos a realizar diversas análises no cadastro de condenados. As análises abordarão sobre valores envolvidos, pessoas condenadas e características dos processos.
